【裁判字號】    99,台上,117
【裁判日期】    990121
【裁判案由】    損害賠償
【裁判全文】
最高法院民事判決              九十九年度台上字第一一七號
上  訴  人  合作金庫商業銀行股份有限公司（原合作金庫銀行
            股份有限公司）
法定代理人  Ｍ ○ ○
訴訟代理人  陳 怡 成律師
被 上訴 人  庚 ○ ○
            Ｊ○○○即李汝舟.
            Ｉ ○ ○同上）.
            Ｋ ○ ○同上）.
            Ｌ ○ ○同上）.
            Ｈ ○ ○同上）.
            Ｇ ○ ○同上）.
上 列六 人
共      同
訴訟代理人  林 永 頌律師
            施 淑 貞律師
            上列六人共同送達代收人  陳柏廷律師
被 上訴 人  甲 ○ ○（兼蘇振輝之承受訴訟人）
                      住台灣省彰化縣彰化市○○路80號
            乙 ○ ○（即蘇振輝之承受訴訟人）
                      住同上路82號
            丙○○○（同上）
                      住高雄市○○○路64號
            丁 ○ ○（同上）
                      住同上市○○○路54號
            戊○○○（即蘇振輝，及其承受訴訟人蘇柯貞姃之
                      承受訴訟人）
                      住 2973 E.SUNEST RIDGE DR., SANDY,
                      U.T. 84092, U.S.A.
                      （美國猶他州桑迪市○○○道2973號）
                      送達處所：台灣省彰化縣彰化市○○路
                      80號
            己 ○ ○（同上）
                      住 500 W.BROADWAY FAIRFIELD I.A.
                      52556 U.S.A.
                      （美國愛荷華州費爾菲德市○○○○路
                       500號）
                      送達處所：台灣省彰化縣彰化市○○路
                      80號
上 列六 人
共      同
訴訟代理人  林 俊 雄律師
被 上訴 人  宙○○○（即林鑫之承受訴訟人）
                      住台灣省彰化縣彰化市○○街158號
            玄 ○ ○（同上）
                      住同上
            黃 ○ ○（同上）
                      住同上街160號
            Ａ○○○（同上）
                      住台灣省彰化縣彰化市○○路○段65號
            Ｂ ○ ○（同上）
                      住同上段624巷12號之1
            Ｃ ○ ○（同上）
                      住台灣省台北縣新店市○○街65巷19號
                      3樓之2
            Ｄ ○ ○（同上）
                      住台灣省台南市○○路360號8樓之2
            Ｅ ○ ○  住台灣省彰化縣彰化市○○路○段503巷
                      20之4號
            Ｆ ○ ○  住同上市○○路223巷83號
上 列九 人
共      同
訴訟代理人  趙 建 興律師
被 上訴 人  壬 ○ ○  住台灣省彰化縣彰化市○○路12號
            癸 ○ ○  住同上市○○路○段432號
            戌 ○ ○（即阮德茂之承受訴訟人）
                      住同上路1段266號
            亥 ○ ○（同上）
                      住台灣省彰化縣彰化市○○路47號
上 列二 人
共      同
訴訟代理人  柯 開 運律師
被 上訴 人  天 ○ ○（即阮德茂之承受訴訟人）
                      住台灣省彰化縣彰化市○○○路198巷
                      53號
            地 ○ ○（同上）
                      住台北市○○街458巷19號2樓
                      現應受送達處所不明
            宇 ○ ○（同上）
                      住台北市○○街錫安巷112號
            丑 ○ ○  住台灣省彰化縣彰化市○○路172號
            辛 ○ ○  住同上市○○街11號
            寅 ○ ○  住同上市○○路○段176巷47號
            子 ○ ○  住同上市○○路○段366號
            卯 ○ ○  住同上路2段254號
            辰 ○ ○  住同上市○○路135號
            巳 ○ ○  住同上市○○路273巷17號5樓之6
            午 ○ ○  住同上市○○路645號之1
            未 ○ ○  住同上市○○○路131號
            申 ○ ○（原名王光洲）
                      住同上市○○街107巷16弄1號
上 列五 人
共      同
訴訟代理人  楊 振 裕律師
被 上訴 人  酉 ○ ○  住台灣省彰化縣彰化市○○路○段107巷
                      1號
上列當事人間請求損害賠償事件，上訴人對於中華民國九十七年
八月十二日台灣高等法院台中分院第二審判決（九十六年度重上
字第五九號、含九十五年度重上字第四五號），提起上訴，本院
判決如下：
    主  文
原判決關於駁回上訴人在第一審之訴，及其上訴與追加之訴，暨
各該訴訟費用部分廢棄，發回台灣高等法院台中分院。
    理  由                              .
本件上訴人主張：伊於民國八十四年間概括承受保證責任彰化縣
彰化市第四信用合作社（下稱彰化四信）之資產及負債前，該合
作社之原總經理、監事主席、理事、經理即被上訴人庚○○、辛
○○、壬○○、子○○等人，於七十七年九月間，因與訴外人許
清順等人，共同經營日豐證券股份有限公司（下稱日豐證券公司
），為吸納客戶提高績效，自七十八年六月起向金主貸借資金，
從事違法丙種墊款。至七十八年底，即無法因應大客戶融資及客
戶積欠墊款之虧損。庚○○乃在辛○○、壬○○，及被上訴人癸
○○（彰化四信理事）等人之掩護下，以許清順提供之人頭王燈
傳名義，填具借款申請書，於無存單抵押或任何擔保情形下，向
彰化四信違法冒貸，迄八十四年七月二十八日為止，尚有五十六
筆冒貸款項未清償，使彰化四信共受有新台幣（下同）二十二億
四千萬元之損害。又庚○○、辛○○、許清順等人為充裕日豐證
券公司丙種墊款資金，另自七十九年十一月三十日起至八十四年
七月止，以出售該公司無記名政府公債予彰化四信之方式，向彰
化四信取得合計五億二千七百五十萬元之融資。再由辛○○於八
十四年七月二十六日，向彰化四信職員賴二豐訛稱會計師將查帳
，自賴二豐處騙得上開公債（下稱系爭公債），致彰化四信受有
五億二千七百五十萬元之損害。庚○○為支應金主臨時抽回資金
，復先後於七十八年十月及八十年間，以冒填員工（存款）取款
條等方式，向時任彰化四信出納科科長即訴外人周聰敏、許東興
等人，各挪用現金一千五百萬元、一千萬元，由其等虛偽製作庫
存現金明細表以應付金融檢查，亦使彰化四信受有各該金額之損
害。並於七十八年一月九日，冒用其女葉蓁蓁名義簽發金額五千
萬元之本票，向彰化四信貸得該款項，迄今未為清償，同使彰化
四信受有五千萬元之損害。其間，（第一審共同被告）蘇振輝〔
八十六年四月十九日死亡，經被上訴人甲○○以次至被上訴人己
○○等六人（下稱甲○○等六人），及蘇柯貞姃聲明承受訴訟後
，蘇柯貞姃又於九十五年六月十一日死亡，經其繼承人即被上訴
人戊○○○、己○○承受其訴訟〕、壬○○、癸○○、阮德茂〔
九十三年七月十九日死亡，經被上訴人戌○○以次至被上訴人宇
○○等五人（下稱戌○○等五人）承受其訴訟〕、李汝舟〔九十
七年一月二十五日死亡，經被上訴人Ｊ○○○以次至被上訴人Ｇ
○○等六人（下稱Ｊ○○○等六人）承受其訴訟〕、被上訴人丑
○○，及甲○○本人，均為彰化四信之理事（蘇振輝為理事會主
席，下稱四信理事）。被上訴人辛○○、林鑫（八十九年三月六
日死亡，經被上訴人宙○○○以次至被上訴人Ｄ○○等七人（下
稱宙○○○等七人）承受其訴訟〕、Ｅ○○、Ｆ○○，為彰化四
信之監事（辛○○為監事會主席，下稱四信監事）。被上訴人寅
○○、子○○、卯○○、辰○○、巳○○、午○○、未○○、王
光洲（即申○○）、酉○○等人，則依序為彰化四信之副總經理
、經理、大竹分社經理、營業部經理、儲蓄部經理、中正分社經
理、伸港分社經理、城南分社經理、和美分社經理（下稱四信經
理人）。爾等均怠於職責，對於庚○○上述非屬一朝一夕之冒貸
等弊端，既未能隨時檢查以防弊於先，又未及時追查以補救於後
，終致彰化四信受有如上損害，均有重大過失等情。爰依民法第
一百八十四條、第一百八十五條、第五百四十四條（於原審就四
信理事及經理人，另「追加」依第二百八十一條、第三百十二條
規定），信用合作社法第十八條、第十九條，金融主管機關受託
統一管理信用合作社暫行辦法（下稱管理信合社暫行辦法）第九
條、第十條，信用合作社管理辦法（下稱信合社管理辦法）第十
條之規定（及繼承之法律關係），求為命被上訴人連帶給付（賠
償）二十八億四千二百五十萬元，及自訴狀繕本送達翌日（八十
五年十月十六日）起加付法定遲延利息之判決〔第一審判命被上
訴人庚○○、辛○○、壬○○、癸○○、宙○○○等七人、Ｅ○
○、Ｆ○○、李汝舟、阮德茂、丑○○、甲○○等六人及蘇柯貞
姃，應連帶給付二十三億一千五百萬元之本息，駁回上訴人其餘
之訴。雙方各就所受不利判決部分，提起第二審上訴後，上訴人
於原審「減縮」聲明為：Ｊ○○○等六人（於繼承李汝舟遺產範
圍內）、宙○○○等七人（於繼承林鑫遺產範圍內）、甲○○等
六人（於繼承蘇振輝遺產範圍內）、甲○○本人、戌○○等五人
、庚○○、辛○○、壬○○、癸○○、Ｅ○○、Ｆ○○、丑○○
應再給付五億二千七百五十萬元之本息（任一人為給付，他人於
該給付範圍內免給付義務）。暨四信經理人應給付二十八億四千
二百五十萬元之本息（於被上訴人中任一人之給付範圍內，免其
給付義務）。其中上訴人請求庚○○給付二十三億一千五百萬元
本金及減縮之利息部分，業經原審判決其勝訴確定〕。
被上訴人除庚○○外，於原審審理中到場者均大略辯稱：伊等（
或其被繼承人）皆不知庚○○冒貸或挪用現金等情事。於執行職
務時並無不當或違法之行為，即無侵權行為或債務不履行之損害
賠償責任云云，原審依其採證、認事之職權行使，論斷：被上訴
人庚○○藉擔任彰化四信（業經上訴人概括承受其權利義務）總
經理之便，自七十八年間起至八十一年十月二十九日為止，先後
以假人頭為無存單質押之違法冒貸（二十二億四千萬元）、偽填
員工取款條挪用現金（二千五百萬元），及偽造其女葉蓁蓁名義
之本票為冒貸（五千萬元）等不法方式，使彰化四信受有二十三
億一千五百萬元之損害。其所犯刑事偽造有價證券等罪經判處有
期徒刑部分，已由最高法院以九十年度台上字第二一八五號判決
駁回其上訴確定。上訴人依侵權行為之法律關係，在請求權未罹
於時效而消滅之期間內，請求庚○○賠償（給付）二十三億一千
五百萬元，自屬有據。至於系爭公債（金額共五億二千七百五十
萬元）係訴外人日豐證券公司所購得，屬該公司所有，既為原審
法院另件九十一年度重上更(一)字第二三號，及最高法院九十四年
度台上字第三七○號裁判所確認。本件本應受該既判力之拘束。
上訴人主張日豐證券公司已出售該公債與彰化四信，或與彰化四
信間就系爭公債訂有信託讓與擔保契約云云，即無可取。其所謂
彰化四信與日豐證券公司間之「買賣」公債，不過係訴外人賴二
豐、周溪圳二人受庚○○之命為掩飾庚○○挪用彰化四信公款，
以達逃避金融主管機關檢查目的而偽造假帳目之舉。故上訴人以
系爭公債一部遭被上訴人辛○○訛詐出賣，一部為檢察官扣押，
致彰化四信受有五億二千七百五十萬元損害為由，請求庚○○、
及四信理事、監事、經理人等被上訴人賠償，不應准許。從而，
上訴人依侵權行為之法律關係，請求庚○○給付（賠償）二十三
億一千五百萬元之本息，固應准許。惟上訴人迄九十七年七月二
十二日為止，已自他案承辦人員（即與庚○○共同侵權行為人）
合計受償四千九百十七萬八千五百八十三元，經上訴人表明願抵
充（自八十五年十月十六日起至八十六年三月二十日止，共一百
五十六日之）利息而予扣除結果，上訴人請求庚○○賠償之損害
，在二十三億一千五百萬元，及自八十六年三月二十一日起加付
法定遲延利息之範圍內，為有理由，應予准許，其餘部分，不應
准許。其次，關於四信理事及監事方面：上訴人並未舉證證明四
信理事及監事，就庚○○之上述不法行為，有共同侵權行為之故
意或過失。其依共同侵權行為之法律關係，請求四信理事及監事
（或其承受訴訟人）等被上訴人賠償損害，即屬無理。又庚○○
（自七十八年間起至八十一年十月二十九日止）之不法行為，係
在信用合作社法於八十二年十二月五日施行之前，依法律不溯及
既往原則，尚無容上訴人依該法相關規定，請求四信理事及監事
連帶賠償損害之餘地。雖該不法行為仍有管理信合社暫行辦法及
信合社管理辦法（八十九年十二月七日及八月九日廢止）相關規
定之適用，且各該辦法亦屬民法第一百八十四條第二項所定之「
保護他人之法律」。但上訴人迄未舉證證明會計師對於彰化四信
查核報告書之確實性，其另提出之行政院金融監督管理委員會函
釋，又不足據以認定彰化四信符合「不能清償存款債務」之要件
。上訴人更非管理信合社暫行辦法第十條，或信合社管理辦法第
十條所指（保護）之「存款人」。其依各該法條規定，請求四信
理事及監事（或其承受訴訟人）連帶賠償損害，亦無理由。再者
，四信理事及監事雖均受有報酬，處理委任事務，固應以善良管
理人之注意義務為之。然依彰化四信章程（第二十七條）所定理
事會之職權，並不負責放款及存款業務，亦無直接管理或督導業
務之權責。參以本件係庚○○假總經理職權，勾結放款承辦員，
逕自核准放款及隱匿不報，理事會實無從知悉並予糾正。暨以「
定期存單」擔保貸款，依彰化四信放款審核委員會組織章則規定
，本不須提交放款審核委員會審核等情。上訴人既不爭執庚○○
之冒貸行為，未經放款審核委員會審核，又未能證明除蘇振輝、
庚○○以外之其他理事及監事，曾出、列席放款審核委員會，且
就庚○○冒貸之放款，曾予追認。再徵諸庚○○之非法冒貸行為
，未經理事會審核即由總社撥款，與四信理事及監事無涉。暨上
訴人未證明各該理事及監事，於放款審核委員會決議當時或嗣後
已知悉上開異常放款情事，而不予糾正。或倘理事據實審核而於
事後發覺，即可回溯阻止損害之發生，或得順利追回放款消弭損
害等事實。上訴人主張苟四信理事及監事盡其職權，不致發生損
害云云，為無可取。其本於委任之法律關係，請求身為四信理事
及監事（或其承受訴訟人）之被上訴人賠償損害，仍無從准許。
四信理事就彰化四信所受上述損害，既不負連帶賠償之責，上訴
人以其承受彰化四信債務，形同為彰化四信清償「存款債務」，
致各該理事同免責任，「追加」依民法第二百八十一條、第三百
十二條規定，請求任理事（或其承受訴訟人）之被上訴人返還應
分擔額，尤屬無理。另關於四信經理人方面：依彰化四信章程及
儲蓄部簡則之相關規定，可知僅在協助總經理之副總經理，及儲
蓄部、營業部業務，均與放款無關。其他各部經理則係承理事會
及總經理之命，辦理業務。而本件之違法冒貸，又係庚○○主導
，由放款部門直接承庚○○之命所為。顯見四信經理人並不知情
或有參與其事，且其等之職務，亦無防杜職責。其中被上訴人辰
○○、未○○二人於案發之初，更未任經理之職。足認渠等之職
務與庚○○間之違法冒貸行為，尚無任何直接相當因果關係，難
認有何故意或過失之行為，而責令應與庚○○負共同侵權行為之
連帶損害賠償責任。此外，管理信合社暫行辦法第十九條（及信
合社管理辦法第十條）所定「經理」，係指「總經理」而言。四
信經理人均非「總經理」，其僅承命辦事，無參與決策、財務最
後決定之權。上訴人又非各該辦法所定（保護）之「存款人」。
其主張彰化四信「不能清償存款債務」，依管理信合社暫行辦法
第十九條、信合社管理辦法第十條規定，請求擔任四信經理人之
被上訴人連帶賠償損害，不應准許。各該經理人就彰化四信所受
損害，既不負連帶賠償之責，上訴人「追加」依民法第二百八十
一條、第三百十二條規定，請求經理人給付應分擔額，仍無理由
等詞。因而廢棄第一審所命被上訴人辛○○、壬○○、癸○○、
宙○○○等七人（即林鑫之承受訴訟人）、Ｅ○○、Ｆ○○、李
汝舟（即Ｊ○○○等六人之被繼承人）、阮德茂（即戌○○等五
人之被繼承人）、丑○○、甲○○等六人，及蘇柯貞姃（即戊○
○○、己○○之被繼承人）連帶給付上訴人二十三億一千五百萬
元之本息；及命被上訴人庚○○就二十三億一千五百萬元之本金
自八十六年二月二十日起至八十六年三月二十日止計付利息部分
之判決，改判駁回上訴人對該部分在第一審之訴。並駁回上訴人
之上訴，及其在原審「追加」之訴（上訴人請求庚○○給付二十
三億一千五百萬元及自八十六年三月二十一日起加付法定遲延利
息部分，業經原審判決其勝訴確定，已說明於前）。
查上訴人主張：被上訴人庚○○、辛○○及訴外人許清順等人，
為充裕其等合資經營之訴外人日豐證券公司丙種墊款資金，自七
十九年十一月三十一日起，先後將日豐證券公司以盈餘陸續購得
之無記名政府公債，出售予彰化四信以取得融資。迄八十四年七
月下旬為止，彰化四信共向日豐證券公司購得金額合計五億二千
七百五十萬元之系爭公債。八十四年七月二十六日，辛○○聞悉
庚○○北上洽公未回，即經由訴外人吳森楷指示訴外人黃玉雪（
以上二人為日豐證券公司職員），向彰化四信職員賴二豐訛稱會
計師將查帳，騙得系爭公債，致彰化四信受有該公債金額之損害
。請求庚○○及四信理事、監事（或承受訴訟人），及經理人連
帶賠償損害等語（一審卷第一宗五頁背面、六頁），並提出訴外
人周溪圳製作之買賣公債明細帳卡，及轉帳支出與現金收入傳票
為證（證物外放），倘非屬子虛，似見彰化四信確曾持有系爭公
債，且有支出該公債之金額。此與原審所認定上訴人所謂之「買
賣」公債，不過係訴外人賴二豐、周溪圳二人為掩飾庚○○挪用
彰化四信公款，以達逃避金融主管機關檢查目的之舉。而未否定
彰化四信有系爭公債金額之公款遭挪用之情事，似有歧異。如庚
○○等人以非法方法持有該公債，再假融資之名、行挪用公款之
實，而四信理事、監事及經理人又均難辭其疏於查核之責，上訴
人請求庚○○、四信理事、監事及經理人賠償該損害，是否純屬
無稽？原審未詳予調查審認前，徒以：日豐證券公司與彰化四信
間就系爭公債無買賣關係，或信託讓與擔保契約之訂定，該公債
仍屬日豐證券公司所有等由，遽為上訴人敗訴之判決，尚嫌速斷
。其次，上訴人就其已受「清償」部分，雖主張先抵充彰化四信
所受損害部分之利息。惟關於抵充之金額四千九百十七萬八千五
百八十三元，似係包括對於庚○○以外之被上訴人（清償）之抵
銷金額四千二百五十九萬二千九百九十六元，及對（被上訴人以
外之）其他承辦人員之抵銷金額六百五十八萬五千五百八十七元
（原審卷第十一宗一○三頁）。果爾，原審既認定庚○○以外之
四信理事、監事（或承受訴訟人），及經理人，就庚○○之違法
冒貸等行為，致上訴人所受損害（二十三億一千五百萬元），不
負連帶損害賠償之責。卻又將庚○○以外之被上訴人合計已「清
償」之四千二百五十九萬二千九百九十六元（原無賠償之責，本
不必清償此項債務），用以抵充上訴人對庚○○之利息債權，進
而為庚○○於該利息抵充範圍內，「同免其責」之判斷，於法亦
難謂合。又原審先謂：依彰化四信章程第二十七條關於理事會職
權之規定，理事會不負責放款及存款業務、無直接管理或督導業
務權責。繼之竟謂：庚○○勾結放款承辦員，利用總經理職權核
准放款，及隱匿不報行為，四信理事無從知悉並予糾正。上訴人
復未證明四信理事有出席放款審核委員會，於該委員會決議時或
嗣後，已知異常放款而未予糾正，或倘理事據實審核而事後發覺
，即可回溯阻止損害不發生，或得順利追回放款消弭損害云云。
似係認為四信理事於參與放款審核委員會之決議當時，如已知悉
異常放款情事，即予糾正；或於事後據實審核，可追回放款，將
不致發生損害或可消弭損害。而未排除四信理事仍有督導、審核
放款業務之責。則究竟四信理事就庚○○之冒貸行為，有無督導
、審核之責？依原判決先後所述，不無判決理由矛盾之違誤。再
者，依原審所認定（廢止前之）管理信合社暫行辦法（及信合社
管理辦法），性質上屬民法第一百八十四條第二項所定之「保護
他人之法律」。上訴人據此主張：四信理事及監事，違反該暫行
辦法第九條：「理事應依照法令、章程及社員大會之決議執行任
務。理事會之決議違反前項規定，以致合作社受害時，參與決議
之理事，對於合作社負賠償之責。……。監事因怠忽監察職務，
致合作社受有損害者，對合作社之賠償責任亦同」之規定等語（
原審卷第十一宗一○一頁），依斯時民法第一百八十四條第二項
規定，是否不應「推定」身為彰化四信理事、監事之被上訴人（
或其承受訴訟人）有其過失？而應負賠償責任？亟待釐清。原審
逕以上訴人未舉證證明四信理事及監事有何故意或過失，不應責
令其等與庚○○負共同侵權行為損害賠償之責，而為上訴人不得
對其等請求之判決，於法自有未洽。苟四信理事確有管理或督導
、審核放款業務職責；而各該理事均自彰化四信受領報酬，處理
委任事務，應以善良管理人之注意義務為之，又為原審所是認。
上訴人執以主張：中央銀行早於八十年七月三日，即以（八○）
台央檢字第（貳）一五二○號函，致彰化四信，告知應即時檢討
，查核有關空白存單之管理、開發、對帳，暨受理存單為擔保之
認證、認定等作業之內部控制事宜，俾能即時發掘問題，防患（
範）未然。經庚○○提報八十年度第八次理事會，卻未見該理事
會採取任何檢討及查核措施，致未能及時發現庚○○利用「王燈
傳」、「葉蓁蓁」之人頭為虛偽存單質借之弊案，依民法第五百
四十四條規定，四信理事（或其承受訴訟人）應賠償彰化四信因
此所受之損害（原審卷第十一宗一四二頁）；除提出各該函文及
理事會會議紀錄為佐證外（同上卷第九宗二一七頁至二二一頁）
。並另主張：被上訴人中不乏向庚○○借取違法丙種墊款融資之
人，包括理事壬○○、癸○○，芬園分社經理子○○等人。另監
事主席辛○○為實際參與丙種融資之人，其子賴達五亦向庚○○
借取丙種融資。各該向庚○○借貸丙種融資之人，往往看庚○○
情面，疏於實質查核，致生弊端，有違對於彰化四信應盡之善良
管理人注意義務，應負損害賠償之責等情（同上卷第十一宗一二
一頁背面、一二二頁），暨提出訊問筆錄及「日豐證券丙種放款
明細表」為憑（原審卷第八宗一九七頁至二○○頁）。衡諸原審
所認定：依彰化四信章程第二十六條、第三十條所定，彰化四信
之副總經理，負有協助總經理執行職務之職責；其他各部、分社
經理，則秉承理事會及總經理之命，有辦理該部、分社所屬業務
，並監督、指導所屬職員之責等事實（見原判決一○五頁）。能
否謂為各該經理人之職責，與庚○○得輕易遂行不法冒貸之舉，
毫無關聯？上訴人再為主張：彰化四信經理人均受彰化四信之委
任，處理委任事務（即管理彰化四信之財務營運）有過失，伊得
依民法第五百四十四條規定，就概括承受彰化四信後所受損害（
二十八億四千二百五十萬元），對之請求損害賠償云云（原審卷
第十一宗一○一頁）是否無理？即有進一步調查審認之必要。凡
此，均屬關涉彰化四信理事、監事（或其承受訴訟人）及經理人
，是否不應依委任關係，賠償彰化四信所受損害之重要攻擊防禦
方法。原審未於判決理由項下說明其取捨意見，所為駁回上訴人
請求之判決，非無判決不備理由之違法。上訴論旨，指摘原判決
對其不利部分為不當，求予廢棄，為有理由。如上訴人得對被上
訴人中屬於彰化四信之副總經理，各部、分社經理等經理人為請
求，就庚○○高達二十八億四千二百五十萬元之不法冒貸等弊端
，其等是否均涉有共同故意或過失之侵權行為？或僅個別怠於各
該委任事務之處理？倘有非屬個別經理人之故意或過失侵權，或
其處理委任事務所生之損害，何以上訴人仍請求各該經理人須悉
數就彰化四信所受之上開損害，負賠償之責？案經發回，宜注意
闡明及之，附此指明。
據上論結，本件上訴為有理由。依民事訴訟法第四百七十七條第
一項、第四百七十八條第二項，判決如主文。
中    華    民    國  九十九  年    一    月  二十一  日
                      最高法院民事第三庭
                          審判長法官  蘇  茂  秋
                                法官  陳  碧  玉
                                法官  王  仁  貴
                                法官  張  宗  權
                                法官  吳  麗  女
      本件正本證明與原本無異
                                      書  記  官
中    華    民    國  九十九  年    二    月    二    日
                                                      K

司法院資訊處製作；財團法人民間司法改革基金會備份。
